臺灣高等法院民事判決　　　　　　　　 99年度重上字第657號
上　訴　人　呂貴美
訴訟代理人　周紫涵律師
被上訴人　　安信建築經理股份有限公司
兼法定代理　高志尚
人
被上訴人　　陳彥均
前列三人共同
訴訟代理人　張宜琪
被上訴人　　劉邦譽
訴訟代理人　楊逸民律師
上列當事人間請求損害賠償等事件，上訴人對於中華民國99年8
月13日臺灣桃園地方法院98年度重訴字第456號第一審判決提起
上訴，本院於100年3月29日言詞辯論終結，判決如下：
    主  文
上訴駁回。
第二審訴訟費用由上訴人負擔。
    事  實
一、上訴人主張略以：坐落桃園縣八德市○○段692-2地號及693
    地號土地（下稱系爭土地）原為伊所有，經訴外人魯煒祥以
    伊代理人身分，委由訴外人住商不動產股份有限公司站前加
    盟店(下稱住商公司)仲介銷售，於民國96年7月26日簽訂不
    動產買賣契約書(下稱系爭買賣契約)，以新台幣（下同）
    2,406萬元價格(下稱系爭價金)出售系爭土地予訴外人王俐
    云、施文彬，並委由被上訴人安信建築經理股份有限公司（
    下稱安信建經公司）辦理系爭價金履約保證事宜，嗣安信建
    經公司將系爭價金之尾款999萬2,190元（下稱系爭款項）匯
    入魯煒祥帳戶，未交付上訴人，致上訴人有系爭款項之損害
    。而魯煒祥經手之授權書（下稱系爭授權書）手寫部分係訴
    外人魯志強、魯柏廷、魯煒祥等人(下稱魯煒祥等人)嗣後變
    造，故魯煒祥等人無權代理上訴人出售系爭土地，被上訴人
    亦不得主張魯煒祥有表見代理之情事。又魯煒祥無權代理上
    訴人與安信建經公司簽訂買賣價金履約保證申請書(下稱系
    爭履保申請書)，且上訴人未在系爭履保申請書上親筆簽名
    、亦未在房地點交證明暨買賣價金履約保證結案單(下稱系
    爭結案單)上賣方欄親筆簽名，故安信建經公司本於保證責
    任，應將系爭款項匯入上訴人帳戶，竟匯入魯煒祥帳戶中，
    顯見其未盡善良管理人之注意義務，造成上訴人之損失；被
    上訴人高志尚為安信建經公司之負責人，因執行履約保證業
    務，違背履約保證之相關規定，造成上訴人系爭款項之損失
    ，依公司法第23條第2項規定應與安信建經公司負連帶賠償
    之責；另被上訴人劉邦譽為上開買賣之見證人，對本件履約
    保證種種瑕疵竟疏未注意，難謂劉邦譽未有過失；而本件履
    約保證為陳彥均所承辦，倘陳彥均克盡善良管理人之注意義
    務，即可發現在系爭買賣契約上及系爭履保申請書上所留電
    話非上訴人所有，即可阻止系爭土地被盜賣之發生，是陳彥
    均為安信建經公司之受僱人，依民法第188條第1項規定，應
    與安信建經公司連帶負賠償責任。又訴外人即本件買賣之代
    書黃惠玲倘能盡善良管理人之注意義務，於系爭買賣契約書
    上填寫賣方之2支電話，可得而知並非賣方所有，即能阻止
    整件盜賣行為之犯行，又未審酌賣方代理人魯煒祥所附之授
    權書上是否有特別授權買賣及買賣價金匯入代理人帳戶之事
    項，故黃惠玲應負抽象輕過失責任，而黃惠玲為安信建經公
    司之特約地政士，為其代理人，依民法第224條規定，黃惠
    玲之過失應視為安信建經公司之過失。而高志尚、陳彥均、
    劉邦譽違反注意義務，應查證而未查證，致上訴人系爭款項
    之損失，有違委任之責，被上訴人對於上訴人系爭款項之損
    害，應負債務不履行之損害賠償責任。爰依民法第184條第1
    項前段、第185條第1項、第188條第1項及公司法第23條第2
    項規定及債務不履行之法律關係(本院卷第227至237頁)，請
    求被上訴人賠償損害，並聲明：被上訴人安信建經公司、高
    志尚、劉邦譽、陳彥均應連帶給付上訴人系爭款項及自96年
    9月18日起至清償日止，按年息5%計算之利息；願供擔保請
    准宣告假執行。原審為上訴人全部敗訴之判決，上訴人不服
    提起上訴，上訴聲明：原判決廢棄，其餘聲明同前(本院卷
    第158頁第18至22行)。
二、被上訴人均聲明上訴駁回，如受不利判決，願供擔保請准宣
    告免為假執行，並以下列情詞置辯：
(一)、安信建經公司、高志尚、陳彥均部分：高志尚為安信建經公
    司之董事長，在公司業務分工及分層負責情況下，高志尚對
    本件個案並無參與，亦未曾與上訴人或其他關係人有所接觸
    ，是高志尚並無受上訴人之委託辦理事務。而系爭土地買賣
    關於系爭價金給付部分，係採買賣價金履約保證方式辦理，
    所有款項皆由買方匯入安信建經公司履約保證專戶，被上訴
    人等已善盡檢視授權書及相關必要文件之義務，並無不法侵
    害情事，無由令被上訴人負過失之責，對上訴人自不負連帶
    損害賠償責任等語，資為抗辯。
(二)、劉邦譽部分：上訴人以其所有之系爭土地遭魯煒祥等人盜賣
    之事實，係基於推論與臆測。而劉邦譽擔任不動產經紀人，
    為系爭買賣契約及相履約保證之見證人，應僅在確認雙方於
    自由意志下，均有訂約之真意，及審查代理人在形式上是否
    有合法授權等節即可，至於本人與代理人間之內部關係為何
    ，見證人於外觀上實無從查知。而魯煒祥於代理上訴人出售
    系爭土地，提出有完整內容之授權書及上訴人之身分證、系
    爭土地之所有權狀、印鑑章、印鑑證明等重要物件，此等物
    件若非上訴人親自交付，他人實無從取得，是以從外觀上，
    已足令第三人相信魯煒祥為上訴人之合法代理人，且客觀上
    上訴人確有委任魯煒祥代理出售系爭土地之意。況依授權書
    上所載之授權事項，堪認魯煒祥已取得處分系爭土地之概括
    代理權。又既認魯煒祥取得上訴人之合法授權，則簽名既非
    不可代理，上訴人以此主張被上訴人違反注意義務而應負連
    帶賠償責任，自屬無據等語，資為抗辯。
三、本院得心證理由：
    上訴人主張系爭土地因被上訴人未盡善良管理人注意義務，
    致被無權代理之魯煒祥領走系爭款項，致上訴人受有損害，
    依法請求被上訴人連帶賠償系爭款項云云，被上訴人否認上
    訴人主張，並以前開情詞置辯。本件爭點主要為：一被上訴
    人對上訴人應否負侵權行為之損害賠償責任？二被上訴人是
    否應對上訴人負債務不履行之損害賠償責任？茲論述如下：
(一)、關於爭點一被上訴人對上訴人應否負侵權行為之損害賠償責
    任？
    上訴人主張其與安信建經公司簽訂系爭履保申請書，安信建
    經公司就系爭價金應匯入上訴人帳戶乙事負善良管理人之注
    意義務，竟疏未注意，逕依魯煒祥所變造之系爭授權書，將
    系爭款項匯入魯煒祥之帳戶內，致上訴人受有999萬2,190元
    即系爭款項之損害，高志尚為安信建經公司之負責人，劉邦
    譽為系爭履保申請書之見證人，陳彥均為本件履約保證之承
    辦人，均應對上訴人負侵權行為之損害賠償責任云云。經查
    ：
  1.上訴人主張系爭土地原為上訴人所有，經魯煒祥以上訴人代
    理人身分，委由住商公司仲介銷售，於96年7月26日簽訂系
    爭買賣契約，以2,406萬元價格出售予王俐云、施文彬，並
    委由安信建經公司辦理系爭價金履約保證業務，嗣安信建經
    公司將系爭價金中之系爭款項匯入魯煒祥帳戶等事實，為兩
    造所不爭執，並經上訴人提出系爭土地登記謄本、系爭買賣
    契約、系爭履保申請書、系爭結案單及買賣價金履約保證書
    等為證（見本院卷第63至74頁、第77、176頁、台灣台北地
    方法院98年度審重訴第1270號卷【下稱審訴卷】第42至48頁
    、第101至108頁），堪信屬實。
  2.系爭授權書(本院卷第61頁、審訴卷第30頁、原審卷第105頁
    ) 上之指印、印文為真正，業經上訴人自承於卷(本院卷第
    158 頁背面、第195頁背面)，核與刑事鑑定報告相符，有台
    灣台北地方法院檢察署97年度偵字第7733號、98年度偵字第
    7536 、7537號不起訴處分書在卷可稽(本院卷第254至257頁
    )，堪以採信。以系爭授權書之內容觀之，除手寫部分外，
    印刷文字載明「上列標示不動產之出賣、設定負擔，期限兩
    年之租賃，購買、貸款，其他處分一切事務之委任。」，已
    清楚記載係包括不動產處分之委任，上訴人既按捺指紋其上
    ，當知甚詳，並同意授權，且系爭授權書第一行手寫關於上
    訴人姓名、出生年月日等部分，為上訴人親書(本院卷第210
    頁倒數第三行)，經上訴人是認無訛，益證上訴人確已親自
    為授權行為，復有上訴人所有之身分證、系爭土地之所有權
    狀、印鑑章、印鑑證明等重要物件，則系爭授權書之真正，
    非不可信，何況上訴人亦承認該授權書為真正(本院卷第195
    頁背面)，則上訴人業已授權處分系爭土地乙情，足堪認定
    。上訴人雖稱無權代理、表見代理及系爭授權書並無民法第
    534條不動產處分之特別授權云云，洵非可採。
  3.又系爭授權書內容為上訴人授權魯煒祥處分系爭土地，授權
    書上之印文與系爭結案單上之印文相同，亦經上訴人供認在
    卷(本院卷第158頁背面)，而系爭授權書之印文為上訴人之
    印鑑章所蓋(本院卷第219頁第6行)，而上開印文與卷內之系
    爭買賣契約、系爭履保申請書上印文雷同，堪信系爭授權書
    、系爭履保申請書、系爭結案單及系爭買賣契約上之印文為
    同一印鑑章所印，復有上訴人之身分證、印鑑章、印鑑證明
    及系爭土地所有權狀等件參佐，既系爭授權書第一行係上訴
    人親書，該授權書有上訴人印鑑章之印文及上訴人指印，則
    無論實質或外觀上，均堪認定系爭授權書為真，則被上訴人
    依系爭授權書、上訴人之身分證件、印鑑證明、印鑑章辦理
    系爭履約保證事項，洵屬有據。上訴人雖謂系爭買賣契約、
    系爭履保申請書、系爭結案單非其親簽，系爭結案單之電話
    非其所有云云，均不足影響上訴人授權之效力，上訴人進而
    質疑被上訴人未為查證，有違注意義務，應負共同侵權連帶
    賠償責任云云，尚非有據，自難憑採。
  4.被上訴人依系爭授權書、上訴人之身分證件、系爭土地所有
    權狀、印鑑章、印鑑證明等必要證件，辦理上開履約保證事
    項，非無憑據，難謂有何注意義務之違反及查證違失等情，
    上訴人所言及舉證尚不足認定被上訴人有何侵權行為，上訴
    人既未能舉證以實其說，其依民法第184、185、188條、公
    司法第23條第2項主張被上訴人應負連帶賠償責任云云，即
    屬無據，應予駁回。
(二)、被上訴人是否應對上訴人負債務不履行之損害賠償責任？
    上訴人另主張被上訴人違反委任義務、代書黃惠玲為安信建
    經公司之履行輔助人，被上訴人應負債務不履行之責云云。
    惟查：
  1.系爭履保申請書第6條約定：「於點交程序完成或合約解除
    或判決確定後，安信建經就前開事實進行確認，至於確認完
    成次一個金融機構營業日以匯款（限國內匯款）、轉帳之方
    式將應給付之價款及其孳息（扣除利息所得稅）轉交或返還
    予應得之人。前述款項之給付僅限買、賣方及其被授權人（
    應附授權書）本人之帳戶。」等語，有系爭履保申請書在卷
    可憑(審訴卷第101頁)。本件系爭土地之買賣係由魯煒祥持
    上訴人之身分證、印鑑章、印鑑證明、系爭土地權狀及系爭
    授權書等文件，以上訴人代理人身分委請住商公司仲介，並
    辦理買賣價金履約保證，已如前述，而系爭授權書係委任魯
    煒祥為系爭土地處分之一切事務，則依上開履保申請書約定
    ，安信建經公司將系爭款項給付予上訴人授權之人並非不可
    。而劉邦譽擔任不動產經紀人，其雖為系爭結案單之見證人
    ，然見證人之責任應僅在確認雙方於自由意志下簽約，及審
    查代理人在形式上是否有合法授權等節，魯煒祥已提出系爭
    授權書及上訴人關於系爭土地買賣之所有必要證件，劉邦譽
    據以為見證，並無不合。至於本人與代理人間之內部關係為
    何，非其查證事項，自無違反委任義務。而代書黃惠玲是住
    商不動產股份有限公司站前加盟店之代理人(本院卷第194頁
    背面)，上訴人主張黃惠玲為安信建經公司之履行輔助人云
    云，亦非有據。則上訴人聲稱被上訴人違反注意義務，應查
    證而未查證，致上訴人系爭款項之損害，有失委任之責，應
    負債務不履行責任云云，洵無可取。
  2.又上訴人另主張系爭授權書手寫文字「本人處理上開不動產
    係為解決債務問題，故顧及被授權人之行使權利，故願意放
    棄該不動產一切權利任憑被授權人處分．並代理本人就前開
    土地全權行使＜辦理出售、移轉、贈與、出典、抵押、出租
    、分割、補（換）發權利書狀、徵收稅款等手續及其他有關
    權利之變更、管理、收益、處分等行為＞」等語，其中「願
    意放棄該不動產一切權利任憑被授權人處分」等詞(下稱系
    爭爭議文句)係魯煒祥等人變造，業經臺灣臺北地方法院97
    年度重訴字第538號(下稱另案確定判決)認定在案，有爭點
    效適用，魯煒祥逾越授權範圍，對上訴人自不生效云云(本
    院卷第216頁)。惟按「…所謂之爭點效，係指法院於確定判
    決理由中，就訴訟標的以外當事人所主張之重要爭點，本於
    當事人辯論之結果已為判斷時，除有顯然違背法令，或當事
    人已提出新訴訟資料足以推翻原判斷之情形外，於同一當事
    人間就與該重要爭點有關所提起之他訴訟，不得再為相反之
    主張，法院亦不得作相反之判斷，以符民事訴訟法上之誠信
    原則而言。是爭點效之適用，必須前後兩訴訟當事人同一，
    且前案就重要爭點之判斷非顯然違背法令，及當事人未提出
    新訴訟資料足以推翻原判斷等情形始足當之。且此效力應發
    生在前後訴訟均處在對立當事人之兩造間，倘第三人以兩造
    （即本件當事人）為共同被告提起之訴訟，兩造於該訴訟係
    利害相反之同造當事人者，因其對爭點之攻擊防禦對象係為
    該訴訟對造之第三人，應認其後訴訟不受前訴訟確定判決既
    判力或前訴訟對重要爭點之判斷之拘束，而得為相反之主張
    ，法院亦得為相反之判斷。」(最高法院99年度台上字第171
    7號判決要旨參照)。經查：另案確定判決肯認上訴人為處分
    系爭土地之授權，參該判決書即知(本院卷第105頁)，而本
    件被上訴人非該案之當事人，有另案確定判決書在卷可稽(
    本院卷第94頁)，且該案業經本件上訴人撤回部分起訴在案(
    本院卷第158頁、第195頁背面、原審卷第107頁、第140頁背
    面)，參諸前開最高法院判決意旨，本件與另案確定判決當
    事人不同，則關於系爭爭議文句所為判決理由中之判斷，自
    無爭點效適用。又除去上訴人所主張之系爭爭議文句，系爭
    授權書其他印刷文字及手寫語句，亦顯示上訴人為系爭土地
    處分之委任授權，均如前述，系爭土地處分效力及相關履約
    保證事項，非不得對上訴人生效。
  3.上訴人另主張系爭履保申請書第6條之內容，未規定關於授
    權書未載明買賣價金之受領權時，安信建經公司應負查證義
    務，該漏未規定部分對上訴人有重大不利益，系爭履保申請
    書第6條違反民法第247條之1之公平性而無效云云(本院卷第
    226至227頁)。惟按「依照當事人一方預定用於同類契約之
    條款而訂定之契約，為左列各款之約定，按其情形顯失公平
    者，該部分約定無效：一免除或減輕預定契約條款之當事人
    之責任者。二加重他方當事人之責任者。三使他方當事人拋
    棄權利或限制其行使權利者。四其他於他方當事人有重大不
    利益者。」民法第247條之1定有明文。據此，依當事人一方
    預定用於同類契約之條款而訂定之契約，有免除或減輕預定
    契約條款之當事人之責任；加重他方當事人之責任；使他方
    當事人拋棄權利或限制其行使權利；或其他於他方當事人有
    重大不利益之情形而顯失公平者，該部分約定無效。所謂按
    其情形顯失公平者，係指依契約本質所生之主要權利義務，
    或按法律規定加以綜合判斷，有顯失公平之情形而言。是以
    縱使為定型化契約條款，並非當然無效，而須符合民法第
    247之1條所列舉之情形，且顯失公平者，始為無效。而本件
    系爭履保申請書第6條約定系爭價金應僅限買、賣方及其被
    授權人（應附授權書）本人之帳戶，業如前述，上訴人既已
    授權處分系爭土地，系爭價金於履約保證條件成就後，給付
    予賣方本人或被授權人帳戶，並無不公平處，上訴人所謂系
    爭履保申請書第6條規定無效云云，要無可取。至於上訴人
    與受任人間另有何約定，自非被上訴人可得知悉，故上訴人
    以系爭履保申請書僅約定若匯款入被授權人帳戶應附授權書
    ，而未記載安信建經公司應另行向上訴人確認是否有授權他
    人領取價金之情，即謂劉邦譽、陳彥均、黃惠玲未再向上訴
    人查明確認是否有授權魯煒祥領取價金之真意，遽謂被上訴
    人應負債務不履行之損害賠償責任，亦無可採。
四、綜上所述，上訴人主張被上訴人未盡善良管理人注意義務，
    未為查證，逕將系爭款項匯入魯煒祥帳戶，致上訴人受有損
    害，被上訴人應負侵權行為及債務不履行之損害賠償責任，
    為不足採，被上訴人抗辯尚屬可信。是則上訴人執此主張被
    上訴人應連帶給付上訴人系爭款項云云，自屬無據。從而，
    上訴人主張本於民法第184、185、188條、公司法第23條及
    相關債務不履行規定，請求被上訴人應連帶給付上訴人系爭
    款項及法定利息，為無理由，不應准許。其假執行之聲請亦
    失所附麗，應併予駁回。原審為上訴人敗訴之判決，及駁回
    其假執行之聲請，並無不合。上訴意旨指摘原判決不當，求
    予廢棄改判，為無理由，應予駁回。
五、本件判決之基礎已臻明確，兩造其餘攻擊防禦方法及主張舉
    證，於判決結果不生影響，無一一審究之必要，附此敘明。
六、據上論結，本件上訴為無理由，依民事訴訟法第449條第1項
    、第78條，判決如主文。
中    華    民    國  100    年    4    月    12      日
                  民事第十四庭
                      審判長法  官  林金村
                            法  官  王麗莉
                            法  官  周祖民
正本係照原本作成。
如不服本判決，應於收受送達後20日內向本院提出上訴書狀，其
未表明上訴理由者，應於提出上訴後20日內向本院補提理由書狀
（均須按他造當事人之人數附繕本）上訴時應提出委任律師或具
有律師資格之人之委任狀；委任有律師資格者，另應附具律師資
格證書及釋明委任人與受任人有民事訴訟法第466條之1第1項但
書或第2項（詳附註）所定關係之釋明文書影本。如委任律師提
起上訴者，應一併繳納上訴審裁判費。
中    華    民    國   100    年    4     月    12    日
                             書記官  蕭進忠
附註：
民事訴訟法第466條之1（第1項、第2項）：
對於第二審判決上訴，上訴人應委任律師為訴訟代理人。但上訴
人或其他法定代理人具有律師資格者，不在此限。
上訴人之配偶、三親等內之血親、二親等內之姻親，或上訴人為
法人、中央或地方機關時，其所屬專任人員具有律師資格並經法
院認為適當者，亦得為第三審訴訟代理人。